臺灣高等法院臺南分院刑事判決　　　　　　九十一年度上訴字第七四六號　　　Ｇ
　　　上　訴　人　台灣嘉義地方法院檢察署檢察官
　　　被　　　告　乙 ○ ○
右上訴人因被告違反公職人員選舉罷免法案件，不服臺灣嘉義地方法院九十一年度訴
字第一０三號中華民國九十一年四月一日第一審判決（起訴案號：臺灣嘉義地方法院
檢察署九十一年度偵字第七四九號），提起上訴，本院判決如左：
      主      文
原判決撤銷。
乙○○、丙○○○共同連續對於有投票權之人，交付賄賂而約其投票權為一定之行使
，各處有期徒刑肆月，如易科罰金均以參佰元折算壹日，均褫奪公權壹年。
行求之賄賂新台幣參仟元；交付之賄賂新台幣捌仟元沒收。
      事      實
一、乙○○為嘉義巿第六屆巿議員選舉候選人郭美玲之胞弟（投票日為九十一年一月
    二十六日），為使該候選人順利當選，乃於九十一年一月間或以電話或至嘉義市
    ○○里○○街一五四號丙○○○住處，請求丙○○○代為向鄰居有投票權人買票
    賄選，經丙○○○允諾，二人即基於由乙○○出資，著由丙○○○出面賄選之共
    同概括犯意聯絡。同月間某日丙○○○先至同街一六六號趙中仁之住處表明欲以
    每票新台幣（下同）一千元之代價，請其投票支持候選人郭美玲，經趙中仁允諾
    家中三票，並抄錄投票權人名冊。丙○○○旋又至同街一六四號林冠名之住處，
    表明欲以每票一千元之代價，請其投票支持候選人郭美玲，經林冠名允諾家中有
    五票，並抄錄投票權人之名冊。嗣乙○○依丙○○○之通知前往來拿取名冊後即
    於同月十三晚間前往丙○○○家中交付賄款，並由丙○○○於當日晚間，以每位
    有選舉權人一票一千元之代價，先後至趙中仁及林冠名住處依次交付賄款三千元
    及五千元予趙中仁及林冠名收受，並要求務必支持候選人郭美玲，而約其投票權
    為一定之行使。而因丙○○○先前已獲知住居同街一六０號之鄰居甲○戶內共有
    甲○及其二位女兒合計三人有投票權，乃又於同日晚間至甲○之宅第，以每票代
    價一千元合計三千元向甲○行求賄賂，請求投票支持郭美玲，而約其投票權為一
    定之行使，惟為甲○所拒。乙○○、丙○○○嗣經查獲，並於偵查中自白犯行。
二、案經台灣嘉義地方法院檢察署檢察官自動檢舉並指揮法務部調查局嘉義巿調查站
    及嘉義巿警察局第二分局報請偵查起訴。
      理      由
壹、有罪之部分：
一、右揭犯罪事實業經被告乙○○及丙○○○分別於調查站偵訊、原審偵審及本院坦
    承不諱（關於甲○部份被告丙○○○雖亦坦承有交付三千元惟為甲○所否認），
    且二人所供情節均相符合，並經證人趙中仁、林冠名及甲○於偵訊時證述屬實。
    此部份被告二人之自白與事實相符，自堪採信。被告丙○○○雖又供稱：伊確曾
    交付三千元賄款與甲○，惟為甲○於調查站偵訊、檢察官偵查及本院傳喚時所一
    致否認。且甲○於調查站訊問時即已陳稱：因伊不支持郭美玲，故被告丙○○○
    於一月十三日晚間至其住處向其行賄時，伊當場即予拒絕。被告丙○○○於本院
    雖又提出甲○先前所寫其戶內有投票權人之字條。但甲○於調查站偵訊時已證稱
    ：被告丙○○○先前曾要伊抄名字給她，一月十三日晚間被告丙○○○再度至其
    住處向其行求賄賂時伊即當場拒絕等語。況該字條與甲○有無收受賄款亦無必然
    之關係，難認被告丙○○○交付賄款部份之自白與事實相符。再被告乙○○於本
    院供稱：伊係一月中旬之某日交付賄款與被告丙○○○後，被告丙○○○隨即陳
    稱：伊於被告乙○○交付賄款之當天晚間即轉交賄款予趙中仁、林冠名及甲○等
    人。參以被告丙○○○係於一月十三日晚間向甲○行求賄賂三千元，足見被告二
    人亦係於一月十三日晚間交付款項予趙中仁及林冠名無誤，被告二人之犯行均堪
    認定。
二、被告二人對有投票權之趙中仁及林冠名交付賄賂而約其投票權為一定行使，所為
    均犯公職人員選舉罷免法第九十條之一第一項之交付賄賂罪。又其對於有投票權
    之甲○行求賄賂，係犯同條項之行求賄賂罪。先後二次交付賄賂及一次之行求賄
    賂，時間緊接，犯罪構成要件相同，顯係基於概括犯意反覆為之，應依連續犯之
    規定論以連續交付賄賂一罪（最高法院八十八年度台上字第六十號判決參照）。
    被告二人互有犯意之聯絡及行為之分擔，為共同正犯。其於交付賄款之前對於有
    投票權之趙中仁及林冠名期約賄賂，而約其投票權為一定行使之低度行為，已為
    其後交付賄賂之高度行為所吸收，不另論罪。被告二人於偵查中自白犯罪，有偵
    訊筆錄可證，爰依同法第九十條之一第五項規定減輕其刑。
三、原審予以科刑，論處被告二人各有期徒刑肆月，並諭知易科罰金之折算標準，固
    非無見，惟漏引刑法第四十一條第一項前段之規定，已有未合。又被告丙○○○
    已供稱曾向甲○交付賄賂，而關於其行求賄賂部份之自白核與甲○所證之情節相
    符，此部份自應論罪科刑。原判決認此部份不成立犯罪而不另為無罪之諭知亦屬
    可議。上訴意旨指摘原判決認被告對於莊錦招及林姝之部分不成立犯罪不當雖無
    理由（詳如後述）但上訴意旨另認對於甲○之部分原判決亦認不成立犯罪不當，
    則為有理由，而原判決亦有漏引法條之疏略，自應撤銷改判。爰審酌被告二人素
    行良好，且行賄金額不多，犯後均坦承犯行。而本件雖係被告乙○○提供金錢發
    動賄選，惟被告丙○○○則係實際執行賄選之人等一切情狀，分別量處主文所示
    之刑，並均諭知易科罰金之折算標準。及依公職人員選舉罷免法第九十八條第三
    項之規定，均予宣告褫奪公權一年。所交付之賄賂共八千元，另行求之賄賂三千
    元，合計一萬一千元，並依同法第九十條之一第三項之規定沒收。公訴人雖認應
    依刑法第一百四十三條第二項沒收，惟公職人員選舉罷免法第九十條之一第三項
    已有特別沒收之規定，且本件係適用公職人員選舉罷免法論罪科刑，自不得割裂
    適用。又原判決雖均宣告緩刑，然公職人員選舉之結果，關乎國家之施政，影響
    國家根基及人民權益至鉅，被告二人之行為妨害投票之公正、公平，為維護優良
    選風，緩刑之適用並非適當。而檢察官又為被告之不利益上訴，本院自不受拘束
    ，併予敘明。
貳、不另為無罪之諭知部份：
一、公訴意旨另以：被告二人承上開犯意，九十一年一月間被告丙○○○又另抄錄有
    莊錦招（由非嘉義巿東區選舉權人即莊錦招之母莊陳店代為受賄）及林姝一戶二
    人等十四人，並隨即通知乙○○前往伊家中拿取名冊。因當日被告乙○○所攜帶
    現金不足，乃於隔日夜間再前往被告丙○○○家中，交付競選文宣及以每位選舉
    權人一票一千元之代價，轉發予前揭同意受賄名單所載之選舉權人，而交付賄賂
    ，並要求務必支持上開候選人，而約其為投票權一定之行使。而認被告二人此部
    分亦犯公職人員選舉罷免法第九十條之一第一項之妨害投票罪嫌。
二、按被告之自白，不得作為有罪判決之唯一證據，仍應調查其他必要之證據，以察
    其是否與事實相符。刑事訴訟法第一百五十六條第二項定有明文。經查：被告丙
    ○○○雖自白上開事實，另被告乙○○亦坦承共交付被告丙○○○一萬四千元之
    賄款。然莊錦招、莊陳店及林姝等人於偵訊時均一致否認被告二人有期約或交付
    賄賂，而約其為投票權一定之行使。原審雖未傳喚莊錦招、莊陳店及林姝，惟莊
    陳店等三人於偵訊時既已明確否認期約甚或受賄，自無於審理時再予傳喚之必要
    ，蓋渠等於審理時應無相反陳述之理。是此部分公訴人所舉被告二人犯罪嫌疑之
    事證，除被告二人之自白外，並無其他事證以佐其等自白之真實。是依上開刑事
    訴訟法第一百五十六條第二項所定，自不得僅依被告二人自白，為其論罪之唯一
    證據。又被告丙○○○於本院雖提出林姝所寫之字條，然此與其是否受賄並無必
    然性，亦不足以佐證其自白。
三、查共同被告中有二人以上為不利之供述，如別無其他人證或物證，得否以其自白
    為相互之佐證，而互為補強證據？首先依共同被告之供述，並非被告本人之供述
    ，其性質上乃係以「他人」之供述作為證據資料，惟該「他人」於此訴訟中卻非
    居於證人之地位，而係居於當事人之地位，因此如將共同被告之供述定位為被告
    之供述，其二者合而為一，則各共同被告相互間之警訊供述，即不得互為補強據
    。其次，如認共同被告之供述解釋為非被告本人之供述時，則共同被告之供述，
    與被告本人之供述，基本上乃係各別獨立存立，只要是合法取得而具證據資格者
    ，則解釋上即得作為補強證據。然而共同被告與被告本身間，有共同或相反之利
    害關係，是其因嫁禍於人而為虛偽陳述之風險不得謂之全然不可能發生。因此，
    如將共同被告間之供述，得作為互為補強證據使用，此一虛偽之危險難予排除，
    甚而更造就二個共同被告互為相同之虛偽供述，而栽贓予其他共同被告之危險，
    以達其推諉卸責轉嫁刑責之目的。因此，不得僅憑共同被告之供述，而互為補強
    證據。惟共同被告之供述已有其他客觀事證以佐其真實性者，則該已有佐證之共
    同被告之供述，即得成為另一共同被告供述之補強證據，自不待言。此並有最高
    法院八十年度台上字第一六六九號判決：「被告之自白，當然包括被告本人及共
    同被告之自白在內，被告及共同被告之自白縱然一致，亦應調查其他必要之證據
    ，以察其是否與事實相符，不得僅以被告及共同被告之自白作為認定被告有罪判
    決之唯一證據，至於被告之自白與事實是否相符，須依具體情事，如現場跡象、
    被害人指供、起獲贓物或調查其他之必要證據，以認定之，不能憑空臆測，認為
    虛偽陳述之為與事實相符，而採為判決基礎。」可資參考。故如無其他之人證或
    物證，尚不得以被告二人之自白而互為補強證據，遽以認定被告二人之犯行。
四、按公訴人認被告二人亦有交付賄款與莊錦招、莊陳店及林姝，除被告丙○○○之
    自白外別無其他佐證（被告乙○○並非實際行賄之人）。至上訴意旨所稱：被
    告丙○○○行賄十四人之自白與情理相符。且被告丙○○○與莊陳招、莊陳店及
    林姝並無怨隙應無虛構行賄彼等之事實，而使自己更陷於不利地位之必要，經核
    僅係推測之詞，並非足以佐證被告丙○○○之自白。上訴意旨又以：莊陳店亦
    稱被告丙○○○曾向其接洽支持候選人陳美玲云云。惟此與被告丙○○○有無向
    其賄選亦無必然之關連性。綜上所述，並不能證明被告二人有公訴人所指之上開
    犯行，惟公訴人因認與前開有罪部分具有全部與一部之關係，在審判上不可分，
    原審不另為無罪之諭知，並無不當，併予指明。
據上論斷，應依刑事訴訟法第三百六十九條第一項前段、第三百六十四條、第二百九
十九條第一項前段，公職人員選舉罷法第九十條之一第一項、第三項、第五項、第九
十八條第三項，刑法第十一條前段、第二十八條、第五十六條、第四十一條第一項前
段、第三十七條第二項、罰金罰鍰提高標準條例第二條，判決如主文。
本案經檢察官曾顯智到庭執行職務。
中    華    民    國      九十一      年      八      月      二十一    日
                                  臺灣高等法院臺南分院刑事第一庭
                                      審判長法官  黃    崑    宗
                                            法官  林    勝    木
                                            法官  莊    俊    華
右正本證明與原本無異。
如不服本判決，應於判決送達後十日內向本院提出上訴狀，其未敘述理由者並應於提
出上訴狀後十日內向本院補提理由書（應附繕本)。
                                      法院書記官  徐    瑞    清
中    華    民    國      九十一      年      八      月      二十二    日
附錄：本判決論罪科刑法條
公職人員選舉罷免法第九十條之一
對於有投票權之人，行求期約或交付賄賂或其他不正利益，而約其不行使投票權或為
一定之行使者，處五年以下有期徒刑，得併科新台幣四十萬元以上四百萬元以下罰金
。
預備犯前項之罪者，處一年以下有期徒刑。
預備或用以行求期約或交付之賄賂，不問屬於犯人與否，沒收之。
犯第一項或第二項之罪，於犯罪後六個月內自首者，減輕或免除其刑；因而查獲候選
人為共犯者免除其刑。
犯第一項或第二項之罪，在偵查中自白者，減輕其刑；因而查獲候選人為共犯者，減
輕或免除其刑。
